---
title: "Plany złożone"
author: "Krzysztof Basiński"
date: "4/11/2018"
output: html_document
---
```{r include=FALSE}
library(ggplot2)
library(tidyverse)
```

> **UWAGA!** Jeśli ktoś z Was znalazł by przez przypadek jakiś błąd w tym dokumencie, niech da znać mailowo na <k.basinski@gumed.edu.pl>

- Plan złożony jest wtedy, kiedy badamy wpływ więcej niż jednej zmiennej niezależnej (czynnika)
- Na plan złożony składać się mogą warunki w planie grup niezależnych lub powtarzane pomiary (lub jedno i drugie)
- Plany złożone pozwalają na określenie **efektu głównego** każdego czynnika
- Pozwalają też na określenie efektu kilku czynników lub wszystkich czynników łącznie – **efekt interakcji**

## Efekty proste, główne i interakcja

- Efekt prosty to różnica w zmiennej zależnej pomiędzy poziomami jednego z czynników
- Efekt główny to wpływ jednego z czynników niezależnie od drugiego
- Interakcja jest wtedy, kiedy oba czynniki razem wpływają na zmienną zależną

W planie 2x2 mamy (możliwe): 

- cztery efekty proste
- dwa efekty główne
- jeden efekt interakcji


## Przykłady 
- Eksperyment w planie 2x2
- Badamy wpływ poziomu pobudzenia emocjonalnego i trudności zadania na pamięć.
- Zmienna zależna: pamięć (wynik testu pamięci)
- Czynniki: poziom pobudzenia x trudność zadania

#### Przykład 0

```{r echo=FALSE}
d <- tibble(
#  zadanie = factor(c("trudne", "trudne", "proste", "proste")),
  pobudzenie = factor(c("niskie", "srednie", "wysokie", "taki se")),
  pamiec = c(2, 3, 4, 4.1),
  lower = pamiec - 0.2,
  upper = pamiec + 0.2
)

ggplot(d, aes(pobudzenie, pamiec)) +
  geom_line() + 
  geom_errorbar(aes(ymin = lower, ymax = upper), width = .2)

```

#### Przykład 1

```{r echo=FALSE}
d <- tibble(
  zadanie = factor(c("trudne", "trudne", "proste", "proste")),
  pobudzenie = factor(c("niskie", "wysokie", "niskie", "wysokie")),
  pamiec = c(2, 4, 4, 9),
  lower = pamiec - 0.2,
  upper = pamiec + 0.2
)
ggplot(d, aes(pobudzenie, pamiec, color = zadanie)) +
  geom_line(aes(group = zadanie)) + 
  geom_errorbar(aes(ymin = lower, ymax = upper), width = .2)

```

Efekty proste: 

  - Efekt prosty trudności zadania przy niskim pobudzeniu
  - Efekt prosty trudności zadania przy wysokim pobudzeniu
  - Efekt prosty pobudzenia przy trudnym zadaniu
  - Efekt prosty pobudzenia przy prostym zadaniu
  
Efekty główne:

  - Efekt główny trudności zdania
  - Efekt głowny pobudzenia
  
Efekt interakcji:

  - Istotny efekt interakcji



#### Przykład 2

```{r echo=FALSE}
d <- tibble(
  zadanie = factor(c("trudne", "trudne", "proste", "proste")),
  pobudzenie = factor(c("niskie", "wysokie", "niskie", "wysokie")),
  pamiec = c(3, 1, 5, 5),
  lower = pamiec - 0.2,
  upper = pamiec + 0.2
)
ggplot(d, aes(pobudzenie, pamiec, color = zadanie)) +
  geom_line(aes(group = zadanie)) + 
  geom_errorbar(aes(ymin = lower, ymax = upper), width = .2)

```

Efekty proste:

- **Brak efektu prostego** pobudzenia w warunku prostego zadania
- Efekt prosty pobudzenia w warunku trudnego zadania
- Efekt prosty trudności zadania w warunku niskiego pobudzenia
- Efekt prosty trudności zadania w warunku wysokiego pobudzenia

Efekty główne:

- Efekt główny pobudzenia
- Efekt głowny trudności zadania

Efekt interakcji:

- Istotny efekt interakcji

#### Przykład 3

```{r echo=FALSE}
d <- tibble(
  zadanie = factor(c("trudne", "trudne", "proste", "proste")),
  pobudzenie = factor(c("niskie", "wysokie", "niskie", "wysokie")),
  pamiec = c(2, 2, 4, 4),
  lower = pamiec - 0.2,
  upper = pamiec + 0.2
)
ggplot(d, aes(pobudzenie, pamiec, color = zadanie)) +
  geom_line(aes(group = zadanie)) + 
  geom_errorbar(aes(ymin = lower, ymax = upper), width = .2)

```

Efekty proste:

- **Brak efektu prostego** pobudzenia w warunku prostego zadania
- **Brak efektu prostego** pobudzenia w warunku trudnego zadania
- Efekt prosty trudności zadania w warunku niskiego pobudzenia
- Efekt prosty trudności zadania w warunku wysokiego pobudzenia

Efekty główne:

- **Brak efektu głównego** pobudzenia
- Efekt głowny trudności zadania

Efekt interakcji:

- **Brak efektu interakcji**

#### Przykład 4

```{r echo=FALSE}
d <- tibble(
  zadanie = factor(c("trudne", "trudne", "proste", "proste")),
  pobudzenie = factor(c("niskie", "wysokie", "niskie", "wysokie")),
  pamiec = c(2, 4, 5, 0),
  lower = pamiec - 0.2,
  upper = pamiec + 0.2
)
ggplot(d, aes(pobudzenie, pamiec, color = zadanie)) +
  geom_line(aes(group = zadanie)) + 
  geom_errorbar(aes(ymin = lower, ymax = upper), width = .2)

```

Efekty proste:

- Efekt prosty pobudzenia w warunku prostego zadania
- Efekt prosty pobudzenia w warunku trudnego zadania
- Efekt prosty trudności zadania w warunku niskiego pobudzenia
- Efekt prosty trudności zadania w warunku wysokiego pobudzenia

Efekty główne:

- Efekt główny pobudzenia
- Efekt głowny trudności zadania (niewielka różnica, trzeba by przetestować!)

Efekt interakcji:

- Istotny efekt interakcji

#### Przykład 5

```{r echo=FALSE}
d <- tibble(
  zadanie = factor(c("trudne", "trudne", "proste", "proste")),
  pobudzenie = factor(c("niskie", "wysokie", "niskie", "wysokie")),
  pamiec = c(2, 4, 5, 7),
  lower = pamiec - 0.2,
  upper = pamiec + 0.2
)
ggplot(d, aes(pobudzenie, pamiec, color = zadanie)) +
  geom_line(aes(group = zadanie)) + 
  geom_errorbar(aes(ymin = lower, ymax = upper), width = .2)

```

Efekty proste:

- Efekt prosty pobudzenia w warunku prostego zadania
- Efekt prosty pobudzenia w warunku trudnego zadania
- Efekt prosty trudności zadania w warunku niskiego pobudzenia
- Efekt prosty trudności zadania w warunku wysokiego pobudzenia

Efekty główne:

- Efekt główny pobudzenia
- Efekt głowny trudności zadania

Efekt interakcji:

- **Brak efektu interakcji**


#### Przykład 6 (*)

```{r echo=FALSE}
d <- tibble(
  zadanie = factor(c("trudne", "trudne", "proste", "proste")),
  pobudzenie = factor(c("niskie", "wysokie", "niskie", "wysokie")),
  pamiec = c(2, 6, 6, 2),
  lower = pamiec - 0.2,
  upper = pamiec + 0.2
)
ggplot(d, aes(pobudzenie, pamiec, color = zadanie)) +
  geom_line(aes(group = zadanie)) + 
  geom_errorbar(aes(ymin = lower, ymax = upper), width = .2)

```

Ten przykład jest szczególny. Tu **mamy istotną statystycznie interakcję**! Można to interpretować tak, że pomimo iż zmiana (∆) jest taka sama dla obu czynników, ma ona odwrotny charakter. Stąd mamy istotną statystycznie interakcję.


### Przykład planu 2 x 3 (*)

```{r echo=FALSE}
d <- tibble(
  zadanie = factor(c("trudne", "trudne", "proste", "proste", "trudne", "proste")),
  pobudzenie = factor(c("niskie", "wysokie", "niskie", "wysokie", "średnie", "średnie")),
  pamiec = c(5, 4, 1, 3, 4, 3),
  lower = pamiec - 0.2,
  upper = pamiec + 0.2
)

ggplot(d, aes(pobudzenie, pamiec, color = zadanie)) +
  geom_line(aes(group = zadanie)) + 
  geom_errorbar(aes(ymin = lower, ymax = upper), width = .2)
```

